【裁判字號】    99,易,440
【裁判日期】    990630
【裁判案由】    業務侵占
【裁判全文】
臺灣高雄地方法院刑事判決               99年度易字第440號
公  訴  人  臺灣高雄地方法院檢察署檢察官
被      告  乙○○
上列被告因業務侵占案件，經檢察官提起公訴（97年度偵字第38
57號），被告就犯罪事實為有罪之陳述，本院合議庭裁定由受命
法官以簡式審判程序審理，判決如下：
    主  文
乙○○共同犯業務侵占罪，處有期徒刑柒月，減為有期徒刑參月
又拾伍日，如易科罰金以銀元參佰元即新臺幣玖佰元折算壹日。
黑色玩具手槍壹支沒收之。
    事  實
一、乙○○、丙○○（由本院另行審結）前均為址設高雄市○○
    區○○路174 號「甲○○○○○○」彩券行之店員，負責販
    售店內商品及向客戶收取營收款項之工作，嗣乙○○因故先
    於民國95年2 月間離職。乙○○離職後因缺錢花用，復思及
    丙○○任職期間因結帳疏失致帳簿營收短少，而曾與其謀議
    以「假強盜」之方式取走店內帳簿，其遂於95年3 月2 日上
    午10時50分許騎乘車牌號碼M6S-368 號普通重型機車（為不
    知情之乙○○女友蔡佳玲所有）前往上開彩券行，找尋當日
    值班之丙○○，並約丙○○先在店外謀議、確定兩人前約定
    「由乙○○出面持玩具槍佯裝強盜」之犯罪計畫。議定後，
    乙○○與丙○○便共同基於業務侵占之犯意聯絡，由丙○○
    先返回店內，隨後，乙○○便戴黑色口罩、鴨舌帽、肩背黑
    色背包進入店內，並向丙○○出示黑色玩具手槍1 支佯稱強
    盜，由丙○○配合開啟店內保險箱，取出帳冊及現金新台幣
    （下同）5 萬7000元交予乙○○，而共同以此方式侵占丙○
    ○業務上持有之財物。嗣丙○○於當日下午向警方報案，指
    稱遭乙○○強盜財物，警方遂於95年3 月25日7 時30分許，
    在高雄市前鎮區○○○路59號2 樓「520 線上網咖」店內拘
    提乙○○，並在其身上扣得部分贓款3639元；警方復至乙○
    ○斯時位於高雄市○○區○○路389 號2 樓6 號租屋處扣得
    其所有黑色玩具手槍1 支及贓款現金3 萬元等物。
二、案經高雄市政府警察局楠梓分局報告臺灣高雄地方法院檢察
    署檢察官偵查起訴。
      理  由
一、程序部分：
    本件被告乙○○所犯為死刑、無期徒刑、最輕本刑為3 年以
    上有期徒刑以外之罪，其於準備程序進行中，就被訴事實為
    有罪之陳述，經受命法官告知簡式審判程序之旨，並聽取當
    事人之意見後，被告同意適用簡式審判程序，本院亦認無不
    得或不宜改依簡式審判程序進行之處，爰依刑事訴訟法第27
    3 條之1 第1 項、第284 條之1 規定，由本院合議庭裁定本
    件由受命法官獨任進行簡式審判程序。
二、認定犯罪事實所憑之證據及理由：
    上揭犯罪事實，業據被告於本院準備程序中坦承不諱（本院
    審易卷第118 頁背面），其所述95年3 月2 日與丙○○共同
    佯裝強盜而取走公司帳簿、財物之情節，核與共犯即證人丙
    ○○於本院95年度訴字第1498號另案審理中證稱：曾與乙○
    ○談過我任職時帳目短少無法交代，所以要製造搶劫的假象
    等語及上開彩券行監視錄影光碟翻拍照片相符（見本院95年
    度訴字第1498號卷第158 頁；警卷第22頁～第26頁），此外
    ，並有侵占之贓款、玩具手槍等物扣案（見警卷第17頁～第
    21頁搜索扣押筆錄、扣押物品目錄表），堪認被告上開自白
    與事實相符，自可採為認定事實之證據。被告乙○○上揭犯
    罪事實，堪以認定。
三、論罪科刑：
  (一)新舊法比較：
    按行為後法律有變更者，適用行為時之法律，但行為後之法
    律有利於行為人者，適用最有利於行為人之法律，刑法第2
    條第1 項定有明文。查被告乙○○上開犯行後，刑法已於94
    年2 月2 日修正公布，並於95年7 月1 日施行，茲將本件相
    關之新舊法比較臚列如下：
    1.按刑法第336 條第2 項業務侵占罪之主刑，有「得併科」
      罰金之規定，且依修正前刑法第33條第5 款規定罰金數額
      應為銀元1 元以上；然修正後刑法第33條第5 款提高罰金
      數額為1000元以上，並以百元計算之。是以該罪修正後關
      於有期徒刑、拘役等自由刑雖未加以變更，惟就罰金數額
      下限則予以提高，故以修正前之法律規定對被告較為有利
      。
    2.又刑法第31條第1 項原規定：「因身分或其他特定關係成
      立之罪，其共同實施或教唆幫助者，雖無特定關係，仍以
      共犯論」，該次修法中則修正為：「因身分或其他特定關
      係成立之罪，其共同實行、教唆或幫助者，雖無特定關係
      ，仍以正犯或共犯論。但得減輕其刑」，將「實施」修正
      為「實行」，而排除完全未參與犯罪相關行為實行之「陰
      謀共同正犯」及「預備共同正犯」，且於但書增訂無特定
      關係者，得減輕其刑之規定，經比較新舊法之規定，自以
      修正後之規定對被告較為有利。
    3.綜合上述修正前、後之比較結果，本件被告乙○○上開犯
      行，應一體適用修正後刑法之相關規定，予以論處。
  (二)按刑法第336 條第2 項之罪，以侵占業務上所持有之物為其
    構成要件，即係因其業務上持有之身分關係而成立之罪，與
    僅因身分關係或其他特定關係而致刑有重輕之情形有別。因
    而無業務關係之人，與有業務關係者共同侵占，依同法第31
    條第1 項規定，仍應以業務侵占之共犯論，最高法院28年上
    字第2536號判例可為參照。本件共犯丙○○在上開彩券行任
    職，負責販售店內商品及向客戶收取營收款項之工作，為從
    事業務之人，並因此項業務關係而持有店內現金。被告乙○
    ○雖於前開犯行時已無此業務關係，惟其與丙○○就上開業
    務侵占犯行，有犯意聯絡、行為分擔，為共同正犯，故核被
    告乙○○所為，係犯刑法第336 條第2 項之業務侵占罪。被
    告乙○○雖無業務身分，然本院斟酌其在本件犯行中立於主
    導地位，犯罪情節較重，故不予依刑法第31條第1 項後段之
    規定減輕其刑。爰審酌被告乙○○正值壯年，不思以正當管
    道獲取金錢，竟夥同彩券行店員丙○○，以自導自演之方式
    侵占甲○○○○○○彩券行之款項達5 萬7000元，造成彩券
    行財產上之損害非輕，迄今未賠償彩券行財產損害，所為自
    應予責難，惟念其於為警拘獲後始終坦承犯行，亦有悔意，
    暨其犯罪動機、手段、生活狀況等一切情狀，量處如主文所
    示之刑，以資儆懲。
  (三)又被告上開業務侵占犯行之犯罪時間在96年4 月24日以前，
    合於中華民國九十六年罪犯減刑條例第2 條第1 項所訂之減
    刑條件，爰依法減其宣告刑2 分之1 ，並就減得之刑依修正
    前刑法第41條第1 項前段規定諭知易科罰金之折算標準【關
    於易科罰金或易服勞役等易刑處分，既係於量刑後始應決定
    之事項，則自無從與量刑前所應適用之法律一併綜合比較。
    故此時縱有分別依新舊法而為適用之情形，亦無不當或不法
    ，合先敘明。又關於易科罰金之折算標準，現行刑法第41條
    第1 項提高為「以新臺幣1000元、2000元、3000元折算1日
    」，並刪除「因身體、教育、職業或家庭之關係，執行顯有
    困難者」之條件，而95年7 月1 日修正施行前刑法第41條第
    1 項規定「得以1 元以上3 元以下折算1 日（復依修正前罰
    金罰鍰提高標準條例第2 條規定，係就原定數額提高為100
    倍折算1 日即銀元100 元以上300 元以下折算1 日，換算為
    新台幣為300 元以上900 元以下折算1 日）」，故經比較新
    舊法結果，關於易科罰金折算標準，以95年7 月1 日修正施
    行前之折算標準對被告較為利】。
  (四)至扣案黑色玩具手槍1 支，被告乙○○所有、為完成業務侵
    占犯行之犯罪計畫所用之物，應依刑法第38條第1 項第2 款
    規定沒收之。
據上論斷，應依刑事訴訟法第273 條之1 第1 項、第284 條之1
、第299 條第1 第1 項，刑法第2 條第1 項前段、第31條第1項
、第336 條第2 項、第38條第1 項第2 款、修正前刑法第41條第
1 項前段，刑法施行法第1 之1 條第1 項、第2 項，中華民國九
十六年罪犯減刑條例第2 條第1 項第3 款、第7 條、第9 條，廢
止前罰金罰鍰提高標準條例第2條，判決如主文。
本案經檢察官張志杰到庭執行職務
中    華    民    國    99    年    6     月    30    日
                  刑事第十八庭    法  官    王  琁
上正本證明與原本無異
如不服本判決，應於判決送達後10日內，向本院提出上訴狀。
中    華    民    國    99    年    6     月    30    日
                                  書記官    黃國忠
附錄本案判決論罪科刑法條：
中華民國刑法第336條第2項
（業務侵占罪）
對於業務上所持有之物，犯前條第 1 項之罪者，處 6 月以上
5 年以下有期徒刑，得併科3 千元以下罰金。

司法院資訊處製作；財團法人民間司法改革基金會備份。
